臺灣士林地方法院民事判決　　　　　　 110年度訴字第1042號
原　　　告　中華開發資產管理股份有限公司

法定代理人　李天送　
訴訟代理人　白浩廷　

被　　　告　吳樹河　
上列當事人間請求分配表異議之訴事件，本院於民國110 年9 月
24 日言詞辯論終結，判決如下：
    主  文
原告之訴駁回。
訴訟費用新臺幣貳萬柒仟伍佰參拾貳元由原告負擔。
    事實及理由
壹、程序事項
    按債權人或債務人對於分配表所載各債權人之債權或分配金
    額有不同意者，應於分配期日1 日前，向執行法院提出書狀
    ，聲明異議；異議未終結者，為異議之債權人或債務人，得
    向執行法院對為反對陳述之債權人或債務人提起分配表異議
    之訴；聲明異議人未於分配期日起10日內向執行法院為前2
    項起訴之證明者，視為撤回其異議之聲明，強制執行法第39
    條第1 項、第41條第1 項前段、第3 項前段分別定有明文。
    查本院109 年度司執字第47503 號清償借款強制執行事件（
    下稱系爭執行事件），本院於民國109 年4 月6 日以109 年
    度士院擎109 司執智字47503 號函暨其附件製作之分配表（
    下稱系爭分配表）通知債權人及債務人，並定於110 年4 月
    29日實行分配，嗣原告於110 年4 月26日具狀就分配表聲明
    異議，並於同年月28日提起本件分配表異議之訴，且具狀向
    執行法院陳報業已提起本件分配表異議之訴之證明等情，有
    前揭函文及系爭分配表、民事聲明異議狀（見本院109 年度
    司執字47503 號卷，下稱執行卷）、民事起訴狀上收文戳章
    等為證（見本院卷第11頁），業據本院依職權調閱系爭執行
    事件卷證核閱相符，揆諸前開規定，本件已具提起分配表異
    議之訴形式要件。
貳、實體事項
一、原告主張及聲明：
  ㈠兩造同為系爭執行事件之債權人，然系爭執行事件經拍賣訴
    外人即債務人林西權之不動產後，業經拍定在案，執行處乃
    製成系爭分配表，以分派該拍賣所得之價款。而本件執行標
    的物拍賣所得金額雖有新臺幣（下同）358 萬元，但伊之債
    權卻未能經分配而足額受償，然伊對被告之第一順位抵押權
    （下稱系爭抵押權）擔保債權（下稱系爭債權）存有質疑，
    不能蓋以認被告之債權為真正而影響伊之權益。按民事訴訟
    法277 條規定，確認法律關係不存在之訴，如原告僅否認被
    告於訴訟前所主張法律關係成立原因之事實，以求法律關係
    不成立之確認，應由被告就法律關係存在或法律關係成立之
    原因事實，負舉證責任。且就接近證據之難易而論，被告與
    債務人林西權間之債權發生原因、資金來源即金錢交付經過
    等，均由被告所掌握，因此被告等自始即接近及持有該相關
    資料，本案應由被告舉證其對債務人有債權存在。
  ㈡倘系爭抵押權所擔保之債權不存在，基於擔保物權之從屬性
    ，則該抵押權即失所附麗而無存，不應列入分配。倘系爭債
    權已罹消滅時效，債務人怠於行使權利時，應允許原告代位
    提起時效抗辯（最高法院69年台抗字第240 號、99年台上字
    第1107號判決意旨參照）。倘系爭債權有時效完成之可能性
    存在，又債務人迄未對本案被告為此項請求，自屬怠於行使
    其基於債務人地位請求抗辯之權利，然原告為保全其債權，
    得以自己之名義，代位債務人向本案被告提起時效抗辯。並
    聲明：本院109 年度司執字第47503 號強制執行事件，於10
    9 年4 月6 日製作之分配表，其中第一順位抵押權人吳樹河
    所分配之【序號3 】執行費1 萬6,000 元、【序號5 】第一
    順位抵押權人吳樹河所受分配265 萬8,532 元，共計267 萬
    4,532 元，均應予剔除，不得再列入分配。
二、被告抗辯及聲明：
    伊與林西權於87年1 月16日成立200 萬元之借貸契約，約定
    清償日為92年1 月17日，並由林西權提供名下臺北市○○區
    ○○段○○段000 ○000 地號等土地（下合稱系爭土地）供
    伊設定第一順位抵押權，此有借據及抵押權設定契約書、他
    項權利證明書可證，伊前已奉本院民事執行處通知將上開證
    物呈報。當時係林西權欠伊父親吳天章金錢，但是伊父親吳
    天章已於85年間過世，伊去找林西權討論債務之處理，林西
    權就將系爭土地抵押給伊。又依民法第880 條規定，系爭抵
    押權所擔保之系爭債權應自92 年1月17日起算15年之請求權
    時效，則系爭債權至107年1月17日始消滅時效，則依上開法
    律規定，系爭抵押權至5年後即112 年1月17日始消滅，被告
    既已於112年1月17日前已實施抵押權，自無罹於消滅時效之
    問題，原告之訴顯無理由。並聲明：原告之訴駁回。
三、本院之判斷：
  ㈠按分配表異議之訴屬形成之訴，其訴訟標的為對分配表之異
    議權，倘原告係以被告聲明參與分配之債權不存在為異議權
    之理由，其本質上即含有消極確認債權不存在訴訟之性質，
    如被告主張其債權存在，依舉證責任分配法則，自應先由主
    張該債權存在之被告負舉證之責（最高法院101 年度台上字
    第904 號裁判意旨參照）。又抵押權為擔保物權，以擔保之
    債權存在為前提，倘擔保債權並未發生，抵押權即失所附麗
    ，縱有抵押權登記，亦屬無效，抵押人得請求塗銷。而一般
    抵押權成立上之從屬性，僅關乎該抵押權之效力，且當事人
    為借款債務設定一般抵押時，先為設定登記，再交付金錢之
    情形，所在多有，自不得因已為設定登記，即反推已交付金
    錢或指已交付金錢為常態事實。故抵押權人參與分配時，如
    債務人或他債權人否認該抵押權所擔保之債權存在，主張其
    所持拍賣抵押物裁定（執行名義）記載之債權，非在該抵押
    權擔保之範圍以內，不得列入分配表，而依強制執行法第41
    條規定，提起分配表異議之訴時，即應由該抵押權人就抵押
    債權存在之事實負舉證責任。另按，金錢消費借貸為要物契
    約，須當事人間互相表示借貸之意思一致，且貸與人將金錢
    之所有權移轉於借用人，始生效力。票據執票人主張其執有
    票據之原因為消費借貸，而經他造當事人否認時，對其已交
    付借款事實，應負舉證責任（最高法院104 年度台上字第61
    0 號判決意旨參照）。本件系爭抵押權屬一般抵押，登記資
    料載明擔保之權利總金額200 萬元、存續期間自87年1 月16
    日至92年1 月17日、清償日期為92年1 月17日、利息或地租
    、遲延利息及違約金均無、債務人為林西權等情，有系爭土
    地登記第一類謄本、他項權利證明書、抵押權設定契約書、
    借款借據為證，業經本院依職權調閱系爭執行卷及參與分配
    卷後，核閱無誤。雖系爭抵押權係屬一般抵押權，且已登記
    於公文書之登記謄本，惟依上開說明，仍應由被告就系爭抵
    押債權存在之積極事實盡舉證之責。
  ㈡證人即系爭土地之抵押人林西權證稱：我是62年開始蓋房子
    ，當時有開2 、3 家建設公司，後來已沒有做，建設公司的
    名字我現在忘記了。因為當時我要蓋北投的房子，所以有向
    吳天章借錢，當時都是有借有還，最後還有欠他200 多萬元
    。吳天章於85年間過世，之後87年間我在印尼做拆船業，回
    國在高雄發工錢時，吳天章的兒子也就是在庭的被告來找我
    ，跟我說他父親過世了，我還有一些欠款沒有處理，但是我
    自己也沒有錢了，就跟他說我在北投還有一些土地，是蓋房
    子以後所留下來的路地，可以讓人家走，那個部分去申請，
    也是建地，所以我在87年左右，就將這些土地地抵押給被告
    ，我跟被告說，那些蓋起來的房子日後如果壞了要都更的時
    候，就可以連同那些抵押地一起來做都更，就可以還錢，當
    時在我家有簽借據給被告，就是執行卷參與分配卷中的借據
    ，當時為了要辦設定200 萬元，所以我是跟被告商量說，我
    現在就沒有錢，不然我的土地先讓你設定，之後我有找到錢
    ，或是房子要重蓋，我就會連同利息一起還給他。至於我之
    前向吳天章借款200 萬多元，都是拿現金，以前的人都是有
    借有還，而且都是拿現金給借款人，而且借款人也會拿現金
    還，有時候也會寫借條，有時候會寫本票，有時候也沒有寫
    借條，當時的人比較老實，有時候都是用說的就算數，現在
    的人不可能這樣做，借款200 多萬元是好幾筆錢累積下來的
    ，不是只有一筆錢，當時借款200 多萬元時，有些有簽借據
    ，有些有簽本票，後來全部合在一起讓被告做設定，土地讓
    被告設定後，有將借據、本票拿回來，也都處理掉了，總借
    款金額大概是230 萬元左右，是在我家當場和被告一起核算
    的，當時被告有拿借條過來，然後我們一起核算的等語（見
    本院卷第84至86頁），亦有抵押權設定契約書、系爭土地他
    項權利證明書、證人林西權於87年1 月16日親簽之借據附於
    執行卷參與分配卷可佐，核與證人所述及被告所辯之事實，
    大致相符。足認被告所辯：係林西權欠伊父親吳天章金錢，
    但是伊父親吳天章已於85年間過世，伊去找林西權討論債務
    之處理，林西權就將系爭土地抵押給伊等語，確堪採信。且
    被告係吳天章之繼承人而繼承吳天章對證人林西權之借款債
    權，其於87年間持相關之借據或本票向證人林西權索討借款
    ，亦獲林西權承認而同意就系爭土地設定抵押權予被告，以
    擔保系爭債權，足認被告對證人林西權確有系爭債權存在，
    應堪認定。
  ㈢原告雖主張依證人所言其係向吳天章借款約230 萬元左右，
    理應設定230 萬債權之抵押權，何以僅設定200 萬元之債權
    ，且依證人所言仍無法證明當初借貸關係之金錢是否有交付
    等語。惟按關於民事訴訟舉證責任之分配，89年間修正之民
    事訴訟法第277 條已增設但書規定，受訴法院於具體個案決
    定是否適用該條但書所定公平原則，以轉換舉證責任或降低
    證明度時，應視各該訴訟事件類型之特性及待證事實之性質
    ，審酌兩造舉證之難易、距離證據之遠近、經驗法則所具蓋
    然性之高低等因素，並依誠信原則，定其舉證責任誰屬或斟
    酌是否降低證明度，進而為事實之認定並予判決，以符上揭
    但書規定之旨趣，實現裁判公正之目的。尤以年代已久且人
    事皆非之遠年舊事，每難查考，舉證甚為困難。苟當事人之
    一造所提出之相關證據，本於經驗法則及降低後之證明度，
    可推知與事實相符者，應認其已盡舉證之責（104 年度台上
    字第2241號判決意旨參照）。本院參以證人林西權目前已近
    90高齡（21年9 月生），記憶能力應非年輕時所得比擬，惟
    其對距今二十餘年前與被告之父吳天章之借款事宜能為上開
    清晰之證述，已屬難得，且依其所證向吳天章之借款係屬多
    筆，且有借有還，雙方多以現金為相互借還等情，縱其所述
    金額有稍許差異，亦無從苛求證人須對每筆金錢之流向為一
    一交代，確無從再令其提出二十餘年間之金融機關之相關資
    金流向，況原告亦僅質疑證人所述，並無提出其他證據用以
    證明證人上開證言係屬不實，揆調上開說明，應認證人之證
    言應具有高度之可信性，是以吳天章有以現金交付借款予證
    人林西權等情，堪認屬實。再者，被告確為吳天章之繼承人
    ，而得繼承吳天章對證人林西權之借款債權，其持相關之借
    據或支票向證人索討借款時，縱使林西權之借款高達230 餘
    萬元，且該借款係多筆金額，尚須雙方互核匯算，或有部分
    之借款為雙方所爭執，是以證人林西權既當場同意提供系爭
    土地設定擔保，亦足使被告信其借款債權得以確保，甚且同
    意降低部分債權金額，致雙方合意以200 萬元之整數為抵押
    債權金額等情，亦符常情，而無從以林西權向吳天章之借款
    金額與實際設定抵押權予被告之金額有差距，而認定證人之
    證述為不實在。
  ㈢原告另主張縱有該擔保之債權存在，亦已罹於時效而消滅，
    系爭第一順位抵押權因請求權已時效消滅，因債務人怠於行
    使時效抗辯權，伊自得依民法第242 條規定代位行使行使債
    務人之時效抗辯權云云。然按時效消滅，於債務人僅發生抗
    辯（拒絕給付）之效力，其債權及其請求權並非當然消滅，
    如時效消滅之債務人未行使拒絕給付之抗辯權（民法第144
    條第1 項規定參照），本無免除責任之可言。另按以抵押權
    擔保之債權，其請求權已因時效而消滅，如抵押權人，於消
    滅時效完成後，五年間不實行其抵押權者，其抵押權消滅。
    民法第880 條亦定有明文。查被告因繼承而為系爭債權之債
    權人，且為債務人林西權承認系爭債權，而其於債務人同意
    設定系爭土地供系爭債權之擔保時，自得另與債務人林西權
    合意變更債權清償日期，於系爭債權屆期未清償時，始得行
    使抵押權。觀諸系爭土地抵權權設定契約書所載之債務清償
    日期為92年1 月17日，依此即應認定為被告基於債權人之地
    位與債務人林西權已變更其對林西權之借款之清償日期，依
    民法第125 則規定請求權之時效為15年，則系爭債權之請求
    權則於107 年1 月17日始時效完成，而被告係於109 年9 月
    30日於系爭執行事件中以系爭抵押權聲明參與分配，揆諸民
    法第880 條規定，其抵押權並未消滅。是被告以系爭抵押權
    參與分配，核屬適法，原告主張系爭抵押權業已消滅云云，
    為無理由。
四、綜上所述，原告依強制執行法第41條規定，請求本院109 年
    度司執字第47503 號強制執行事件，於109 年4 月6 日製作
    之分配表，其中第一順位抵押權人吳樹河所分配之次序3 執
    行費1 萬6,000 元、次序5 第一順位抵押權人吳樹河所受分
    配265 萬8,532 元，共計267 萬4,532 元，均應予剔除，為
    無理由，應予駁回。
五、本件事證已臻明確，兩造其餘攻擊、防禦及所提證據，核與
    判決結果不生影嚮，爰不一一論述，附此敘明。
六、據上論結，原告之訴無理由，依民事訴訟法第78條規定，爰
    判決如主文。
中    華    民    國  110     年    9     月    30    日
                  民事第一庭  法  官  徐文瑞
以上正本係照原本作成。 
如對本判決上訴，應於判決送達後20日內向本院提出上訴狀，若
委任律師提起上訴者，應一併繳納上訴審裁判費，否則本院得不
命補正逕行駁回上訴。
中    華    民    國  110     年    9     月    30    日
                              書記官  朱亮彰